ACORDAO-COMPLETO-2560268

ACÓRDÃO 764/2023 ATA 15/2023 - PLENÁRIO

VISTOS, relatados e discutidos estes autos de Representação formulada pelo Subprocurador-Geral do Ministério Público junto ao TCU, Paulo Soares Bugarin, acerca de possíveis irregularidades em operação de fiscalização planejada pelo Instituto Chico Mendes de Conservação da Biodiversidade (ICMbio) na Reserva Biológica (Rebio) Nascentes da Serra do Cachimbo, no Estado do Pará.
ACORDAM os Ministros do Tribunal de Contas da União, reunidos em Sessão Plenária, ante as razões expostas pelo Relator, em:
9.1.  conhecer da presente Representação, uma vez satisfeitos os requisitos de admissibilidade previstos nos arts. 235 e 237, inciso VII, do Regimento Interno/TCU, c/c o art. 103, § 1º, da Resolução/TCU 259/2014, para, no mérito, considerá-la parcialmente procedente;
9.2. com fundamento no art. 9º, inciso I, da Resolução/TCU 315/2020, dar ciência ao Instituto Chico Mendes de Conservação da Biodiversidade sobre a obrigatoriedade de motivar prévia e adequadamente seus atos administrativos, de forma técnica e jurídica, inclusive no caso de mudança de foco de fiscalizações e de reprogramação de suas atividades finalísticas, nos termos dos arts. 2º, caput e parágrafo único, inciso VII, e 50 da Lei 9.784/1999;
9.3. enviar cópia deste Acórdão ao representante e ao Instituto Chico Mendes de Conservação da Biodiversidade; e
9.4. arquivar os autos.

Representação acerca de possíveis irregularidades em operação de fiscalização planejada pelo Instituto Chico Mendes de Conservação da Biodiversidade na Reserva Biológica Nascentes da Serra do Cachimbo, no Estado do Pará.

Instituto Chico Mendes de Conservação da Biodiversidade (ICMBio).

3. Representante: Subprocurador-Geral Paulo Soares Bugarin, Ministério Público junto ao TCU.

13.1. Ministros presentes: Bruno Dantas (Presidente), Walton Alencar Rodrigues, Vital do Rêgo, Jorge Oliveira, Antonio Anastasia e Jhonatan de Jesus.
13.2. Ministros-Substitutos convocados: Augusto Sherman Cavalcanti e Marcos Bemquerer Costa (Relator).

MARCOS BEMQUERER

Trata-se da Representação formulada pelo Subprocurador-Geral do Ministério Público junto TCU Paulo Soares Bugarin acerca de possíveis irregularidades em operação de fiscalização planejada pelo Instituto Chico Mendes de Conservação da Biodiversidade (ICMBio) na Reserva Biológica (Rebio) Nascentes da Serra do Cachimbo, no Estado do Pará. 
2.	Transcrevo a seguir, com os pertinentes ajustes de forma, excerto da instrução da peça 49, em que a matéria ora representada foi assim historiada e analisada no âmbito da então Secretaria de Controle Externo da Agricultura e do Meio Ambiente - SecexAgroAmbiental, atual Unidade de Auditoria Especializada em Agricultura e Meio Ambiente - AudAgroAmbiental:
"HISTÓRICO
2. O representante afirma que o ICMBio teria cancelado, de última hora, uma grande operação contra a criação ilegal de gado na reserva biológica Nascentes da Serra do Cachimbo. A operação estaria marcada para ser realizada no dia 6/5/2021, e não teria sido efetivada em razão de uma 'mudança de foco' determinada pelo Diretor de Manejo e Criação de Unidades de Conservação do ICMBio - DIMAN. 
3. Segundo notícias divulgadas na imprensa, a operação já vinha sendo planejada há algum tempo. Com base em mapeamentos georrefenciados, identificou-se a invasão da referida reserva, com a criação ilegal de 1.000 cabeças de gado, cujos proprietários já teriam sido autuados por diversas vezes, com multas que somariam cerca de R$ 59 milhões. Para a realização de referida operação, já teriam sido mobilizados 30 servidores do ICMBio, além de agentes da Abin e da Força Nacional de Segurança, com passagens e diárias já pagas, além de todos os demais gastos com o planejamento da operação. 
4. O Subprocurador-Geral afirma que, diante desses fatos, estariam caracterizados fortes indícios de desperdício de recursos públicos, com grave dano ao erário. O cancelamento da operação também teria configurado 'um ato ilegítimo, antieconômico, contrário ao interesse público, que ao final favoreceu os infratores em detrimento do dever do Estado em seguir a lei e o dever dos gestores públicos de protegerem o patrimônio público e ambiental'.
5. O representante também acrescenta que o ICMBio chegou a oferecer aos servidores a alternativa de continuar no local para monitorar a situação, sem efetivar autuações ou apreensões, ou de serem designados para outras atividades, 'em total descompasso com o interesse e o dever público inerente ao cargo dos envolvidos'. Os servidores teriam deixado a equipe e um ano de trabalho de inteligência e monitoramento teriam sido 'jogados no lixo'.
6. Nestes termos requer, então, que a representação seja conhecida, para a apuração dos fatos:
'com a identificação das infrações legais e administrativas cometidas, o dano causado ao Erário e dos respectivos responsáveis, com vistas ao ressarcimento dos cofres públicos, dentre outras medidas que entender necessárias, ante um evidente desrespeito ao dever do Estado em preservar, proteger e manter um meio ambiente ecologicamente equilibrado, garantido constitucionalmente nos arts. 23, incisos VI e VII, e 225 da CF/88.'
7. Instrução inicial realizada por esta unidade técnica (peças 12-13) , apontou que o ICMBio teria programado durante longo período uma operação de retirada de gado em uma unidade de conservação federal, que iria ser executada em maio de 2021, mas que pouco antes do início da execução da operação o Diretor de Criação e Manejo de Unidades de Conservação do ICMBio teria decidido mudar o foco da operação. Essa mudança de foco teria implicado desperdício de recursos públicos, tendo em vista todos os gastos realizados com o planejamento da operação, além de despesas efetivadas para a própria execução da operação, como pagamento de diárias, passagens, compra de vacinas para serem aplicadas nos animais, dentre outras. Além do prejuízo financeiro, teria se caracterizado um prejuízo à própria finalidade última de proteção do patrimônio ambiental, uma vez que a área em que seria realizada a operação estaria abrigando ilegalmente cerca de 1.000 cabeças de gado e seus proprietários já teriam recebido multas ambientais que totalizam cerca de R$ 59 milhões. 
8. Consta da referida análise documento assinado por dez analistas ambientais, que reforçam os fatos apontados na representação e detalham alguns aspectos relacionados ao planejamento da operação e à decisão de mudança de foco (Processo SEI 02126.001169/2021-69 - peça 9) . As principais informações que constam desse documento são as seguintes (peça 11, p. 7-10) :
	a) em fevereiro de 2020, foi montada pelo então Coordenador-Geral de Proteção do ICMBio (CGPRO) uma equipe de fiscalização para realizar operação de retirada de gado em unidades de conservação federais. Definiu-se também que o levantamento de informações e a seleção dos alvos prioritários para a retirada do gado seria feita entre setembro e novembro daquele mesmo ano;
	b) em setembro de 2020, foi realizada a primeira etapa da chamada 'Operação X', envolvendo cinco servidores, aluguel de veículo descaracterizado e aquisição de demais materiais para as atividades de levantamento e definição de alvos, de épocas e de estratégias de retirada do gado;
	c) com base nessa primeira etapa, em novembro de 2020 foi entregue um relatório demonstrando que a retirada dos animais em novembro seria inviável pelas condições climáticas e que seria mais efetivo fazer isso ao final da época chuvosa (maio-junho) . Ainda assim, nesse momento a equipe foi ao local para verificar pontos de desmatamento e complementar as informações para a retirada futura do gado;
	d) em fevereiro de 2021, definiu-se que o alvo seria uma fazenda no interior de uma UC de proteção integral, que já tinha sido autuada várias vezes com multas e embargos de áreas, que abrigaria cerca de 1.000 cabeças de gado;
	e) em março e abril de 2021, foram realizadas diversas medidas necessárias para a execução da operação, tais como: tratativas com prefeituras para receber o gado apreendido; levantamento prévio do local, que deveria abrigar cerca de 40 pessoas; destinação de suprimento de fundos para aquisição de utensílios veterinários e de acampamento; contratação de capatazia para manejo do gado;
	f) dada a exoneração do Coordenador Geral de Proteção e a designação de seu substituto, no dia 27/4/2021 foi realizada uma reunião com o novo coordenador para inteirá-lo dos detalhes da operação, que se iniciaria em 6/5/2021;
	g) no dia 3/5/2021 o novo coordenador informou que havia conversado com o Diretor de Criação e Manejo de Unidades de Conservação sobre a operação e que este pediu mais informações; 
	h) em 4/5/2021, o novo coordenador informou que:
'após reunião com CGPRO, Diman, UNA de Itaituba e Gerência Regional Norte - GR1, por ordem do diretor o foco da operação iria mudar para verificação de alertas de desmatamentos, e que não haveria mais retirada de gado, sem maiores explicações e, segundo participantes da reunião, sem sequer ouvir a área técnica. Mesmo após reiteradas solicitações de revisão desse posicionamento por parte da equipe, tendo em vista mais de um ano de planejamento e grande montante de recursos envolvidos nessa e nas etapas preparatórias, a diretoria se mostrou intransigente em sua decisão.'
	i) em 6/5/2021, o coordenador de fiscalização encaminhou mensagem eletrônica aos componentes da equipe solicitando sua manifestação quanto ao interesse de ainda participarem da fiscalização, tendo em vista a mudança de foco;
	j) os servidores que assinam o documento optaram, em decisão conjunta, por não participar da operação, pois consideraram que o novo foco da operação seria menos efetivo sob o ponto de vista da proteção ambiental, além de impor um maior risco sanitário aos agentes de fiscalização em função da pandemia do coronavírus.
9. A unidade técnica, naquele momento processual, concluiu existir nos autos evidências preliminares de que foram mobilizados recursos materiais e financeiros no planejamento de uma operação, por diversos meses, e que poucos dias antes de ter início, ela teria tido seu escopo completamente modificado, aparentemente sem discussões de natureza técnica, com potencial desperdícios de recursos e prejuízo à finalidade de proteção da integridade da unidade de conservação. No entanto, ficou constatado também a ausência de elementos suficientes para a formação de juízo de mérito sobre a matéria tratada. 
10. Desta forma, foi realizada diligência ao ICMBio, por meio do Ofício 28239/2021-TCU/Seproc, de 28/5/2021 (peça 14) , cuja ciência ocorreu em 02/06/2021 (peças 15 e 17) , solicitando o encaminhamento a este Tribunal, das seguintes informações/esclarecimentos:
	I - normativos que disciplinem internamente no ICMBio as atividades de fiscalização ambiental exercidas no instituto;
	II - descrição de como é feito o planejamento das atividades de fiscalização do instituto;
	III - com relação à operação de retirada de gado da Reserva Biológica Nascentes da Serra do Cachimbo, objeto da presente representação:
 descrição das diversas etapas de planejamento da operação;
b) detalhamento das despesas incorridas com o planejamento da operação (tipo de despesa, valor, documentos que embasaram as despesas, como nota de empenho, ordem bancária) , como passagens e diárias pagas a servidores envolvidos no planejamento, contratações de bens e serviços;
c) relatórios e documentos produzidos pelos servidores envolvidos no planejamento;
d) descrição de como foi tomada a decisão de mudança do foco da referida operação, com a informação de quais foram os responsáveis por tal decisão, documento que a formalizou, motivações de natureza técnica para essa decisão (com o encaminhamento de documentos que eventualmente tenham sido produzidos) , instâncias/servidores que foram consultados para a tomada dessa decisão;
e) detalhamento de todas as despesas eventualmente incorridas com a execução da operação originalmente planejada (tipo de despesa, valor, documentos que embasaram as despesas, como nota de empenho, ordem bancária) , esclarecendo se essas despesas foram de alguma forma revertidas após a mudança de escopo da operação ou se foram aproveitadas para a operação que foi efetivamente conduzida;
f) detalhamento da operação que foi efetivamente conduzida após a mudança de escopo da fiscalização (duração, objetivos, participantes, resultados almejados/obtidos, etc) .
11. O Instituto Chico Mendes de Conservação da Biodiversidade, apresentou, por meio do Ofício SEI 704/2021-GABIN/ICMBio em 07/07/2021, as respostas solicitadas por esta Corte (peças 18 a 29) , que foram analisadas em segunda instrução desta unidade técnica em 16/03/2022 (peça 30) .
12. Em segunda instrução, a SecexAgroAmbiental constatou, inicialmente, que as informações encaminhadas pelo Instituto datavam de julho de 2021, portanto, desatualizadas. 
13. Identificou também a necessidade de se evidenciar os resultados positivos obtidos com a mudança de foco da fiscalização, ocorrida após reunião entre a CGPRO, DIMAN, Unidade Especial Avançada (UNA)  de Itaituba e Gerência Regional Norte - GR1, que decidiu priorizar a verificação de alertas de desmatamento. 
14. Também observou ser de grande importância verificar se a referida fiscalização foi realizada de fato, tendo em vista os esforços envolvidos em mais de 1 ano de planejamento, bem como a seriedade do problema identificado na Rebio, com 15 autuações, totalizando 2.260,95 hectares de áreas embargadas com mais de 1.000 cabeças de gado em seu interior e mais de 59 milhões em multas aplicadas a fazendeiros que ocupam irregularmente o local. 
15. Ainda, destacou notícia veiculada na internet de que, em maio de 2021, o MPF iniciou investigação sobre o cancelamento da operação do ICMBio no Pará, cobrando do instituto o acesso à documentação e justificativas técnicas sobre a mudança de enfoque dos trabalhos, 'principalmente considerando os esforços e recursos aplicados no planejamento da iniciativa', constatando que seria de grande importância o acesso à análise do Ministério Público para instrução do presente feito. 
16. Ademais, o acesso a todos os processos SEI que trataram do planejamento e execução de operações de fiscalização na Reserva Biológica Nascentes da Serra do Cachimbo em 2020 e 2021, fornecido pelo ICMBio a esta Corte (peça 28) , expirou em 19/12/2021, necessitando nova validação.
17. Assim, a unidade técnica concluiu pela necessidade de atualização dos fatos ocorridos, bem como o levantamento de informações adicionais, motivo pelo qual foi realizada segunda diligência ao ICMBio, por meio do Ofício 11008/2022-TCU/Seproc, de 17/03/2022 (peça 32) , cuja ciência ocorreu em 18/03/2022 (peça 33) , solicitando o encaminhamento a este Tribunal, das seguintes informações/esclarecimentos: 
	a) ações de fiscalização realizadas na Rebio Nascentes da Serra do Cachimbo, após o cancelamento da operação contra a criação ilegal de gado na reserva que estava marcada para ser realizada em abril de 2021, encaminhando a este Tribunal todas as informações pertinentes ao suposto novo processo fiscalizatório, como por exemplo o estado atual da Rebio, se ainda há presença de gado na Reserva e demais esclarecimentos; 
	b) acesso aos processos SEI que tenham tratado do planejamento e execução de operações de fiscalização na Reserva Biológica Nascentes da Serra do Cachimbo, bem como o indicativo das informações sigilosas para que seja conferido o tratamento adequado no âmbito desta Corte;
	c) resultados positivos obtidos com a mudança de foco da fiscalização da retirada de gado da Reserva Biológica Cachimbo no Pará, para a verificação de alertas de desmatamentos. 
18. Por fim, com vistas a subsidiar mais ainda a presente análise, em 9/03/2022, foi feito contato com a auditoria interna do ICMBio sobre processo instaurado pelo Ministério Público Federal, a respeito de investigação da mudança de foco da fiscalização que passou de retirada de gado da Reserva Biológica Cachimbo/PA, para verificação de alertas de desmatamento. O Instituto forneceu a referida informação juntamente com as respostas à diligência. 
EXAME TÉCNICO 
19. O exame de admissibilidade, bem como o exame sumário previsto no art. 106 da Resolução-TCU 259/2014, c/c os arts. 15 e 16 da Portaria Segecex 12/2016, foram realizados nos itens 7 a 16 da instrução inicial (peça 12) , reafirmando-se, nesta oportunidade, a análise realizada anteriormente, pelo conhecimento e a apuração desta representação.
20. Quanto à diligência, o ICMBio, apresentou, por meio do Ofício SEI 277/2022-GABIN/ICMBio em 07/04/2022, as respostas e os documentos solicitados por esta Corte (peças 34 a 47) , que são reproduzidas a seguir, acompanhados da referida análise:
a) Ações de fiscalização realizadas na Rebio Nascentes da Serra do Cachimbo:
21. Resposta:
'4. No que diz respeito ao item a, 'Ações de fiscalização realizadas na Rebio Nascentes da Serra do Cachimbo, após o cancelamento da operação contra a criação ilegal de gado na reserva que estava marcada para ser realizada em abril de 2021, encaminhando a este Tribunal todas as informações pertinentes ao suposto novo processo fiscalizatório, como por exemplo o estado atual da Rebio, se ainda há presença de gado na Reserva e demais esclarecimentos'; esclarecemos que em atendimento à Recomendação 02/2021/GABl/PRM/ATM do MPF, de 5 de julho de 2021, foi realizada ação de fiscalização, por meio da Ordem de Fiscalização (OF) nº PA105141 (SEI 9349438) (Anexo 1) , em que agentes do ICMBio, acompanhados de brigadistas e policiais da Força Nacional de Segurança, realizaram as análises e demais atos administrativos necessários ao cumprimento da demanda de embargar as áreas irregularmente desmatadas desde a criação da Unidade, com autuação dos infratores identificados, assim como a responsabilização da cadeia de comércio envolvendo o gado criado na Rebio Nascentes da Serra do Cachimbo. Os resultados dessa ação constam do RELATÓRIO CONSOLIDADO DE AÇÃO DE FISCALIZAÇÃO AMBIENTAL Nº 575/2021 (SEI 9595750) (Anexo 2) , assim como está documentada no Relatório nº 11/2021 - ICMBio Alcatrazes (SEI 9511922) (Anexo 3) .
5.Em decorrência, conforme apresentado pela Nota Técnica nº 6/2021/CGPRO/DIMAN/GABIN/ICMBio (SEI 9805430) (Anexo 5) , foi elaborado Plano de Ação (SEI 9795544) (Anexo 4) para o atendimento da Recomendação 02/2021/GAB1/PRM/ATM, encaminhada pela Procuradoria da República em Altamira/PA/Ministério Público Federal, por intermédio do pelo Ofício nº 1280/2021/PRM/ATM/GAB1 (SEI 9625728) (Anexo 6) .
6. Por meio da Ordem de Serviço nº 30/2021/GABIN/ICMBIO, de 17 de novembro de 2021 (SEI 9989930) (Anexo 7) , foi designada equipe estratégica específica para o planejamento e execução de ações de fiscalização na Rebio Nascentes da Serra do Cachimbo, no intuito do prosseguimento da implementação do Plano de Ação. 
7. Assim, foi realizada, entre os dias 21/11/2021 e 03/12/2021, a Operação X, para a qual foi emitida Ordem de Fiscalização nº PA105213 (SEI 9945272) (Anexo 8) , cujos resultados constam do RELATÓRIO CONSOLIDADO DE AÇÃO DE FISCALIZAÇÃO AMBIENTAL Nº 906/2021 (SEI 10235926) (Anexo 9) . 
8. O Relatório nº 76/2021 - ICMBio Alcatrazes (SEI 10221252) (Anexo 10) relata como um todo as ações realizadas por essa equipe até o final de 2021, com seus resultados e sugestões de encaminhamentos, sendo que em seus anexos (Anexos 11 e 12 desta Informação) , constam a lista de autos de infração e demais termos lavrados, referentes às autuações envolvendo os danos à vegetação (Anexo I - SEI 10223066) e autuações envolvendo as transações ilegais de gado na Rebio (Anexo II - SEI 10223094) . 
9. Quanto ao questionamento se "ainda há presença de gado na Reserva", a ação específica de remoção do rebanho ilegal ainda não ocorreu, como se pode observar dos documentos citados nesta Informação, estando a atividade prevista para ser executada ainda no primeiro semestre de 2022.'
22. Análise:
23. A Operação X, realizada entre os dias 21/11/2021 e 03/12/2021, resultou em mais de 70 embargos de áreas irregularmente desmatadas desde a criação da Unidade, autuações de infratores identificados, 97 multas no valor de mais de 37 milhões de reais e responsabilizações da cadeia de comércio envolvendo o gado criado na Rebio Nascentes da Serra do Cachimbo, conforme Relatório Consolidado de Ação de Fiscalização Ambiental 906/2021 (peça 43) .
24. Todas essas áreas receberam a medida cautelar de suspensão da atividade de comercialização de gado, sendo que a Agência de Defesa Agropecuária do Pará (ADEPARÁ) foi notificada a suspender os cadastros no SIAPEC até segunda ordem. Ainda foram autuados tanto os vendedores como os receptadores de gado ilegal e foram lavrados 25 autos de infração, totalizando R$ 4.076.500,00 em multas, além de diversas outras medidas consignadas no referido Relatório. 
25. Com relação à retirada de gado da Rebio, em sua resposta datada de 07/04/2022, o gestor relatou que, apesar dos grandes avanços na fiscalização da Rebio, ainda havia presença de gado na Reserva, e a ação específica de remoção do rebanho ilegal estava prevista para ser executada no primeiro semestre de 2022. 
26. Desta forma, em mais uma tentativa de evidenciar a retirada do gado da Rebio, ponto focal desta Representação, em 20/6/2022 foi encaminhada mensagem eletrônica ao ICMBio, solicitando informações atualizadas sobre a retirada de cerca de 1000 cabeças de gado da Reserva Biológica (REBIO)  Nascentes da Serra do Cachimbo, no interesse da instrução dos presentes autos.
27. O Instituto, em resposta a esta Corte, encaminhou o Ofício SEI nº 592/2022-GABIN/ICMBio (peça 49) , confirmando que foi realizada mais uma etapa da 'Operação X', entre os dias 08/05 e 06/06, planejada pelo Instituto na Reserva Biológica Nascentes da Serra do Cachimbo, a qual logrou êxito na retirada de 1.065 cabeças de gado, conforme planejado. Adicionalmente, informou que todo o rebanho foi doado à Agência de Defesa Agropecuária do Pará (ADEPARÁ) , que providenciou a retirada do gado da Reserva Biológica Nascentes da Serra do Cachimbo.
28. Neste sentido, identificou-se também que foi inserido no processo 02070.003285/2021-75, o Relatório 1/2022 - COFIS/CGPRO/DIMAN/GABIN/ICMBio, de 4/7/2022, com as informações, resultados e conclusões da última etapa do ciclo de operações denominadas Operação X, que resultou na retirada de gado e desocupação de detenções no interior da REBIO Cachimbo (peça 50) .
29.  No Relatório, constam as análises e conclusão a respeito da Operação X, indicando que todos os objetivos inicialmente definidos foram alcançados de forma significativa em relação ao universo de situações existentes na REBIO Cachimbo, e que, no processo, outras metas acabaram surgindo e foram também atingidas, como a cobertura da defasagem histórica de embargos e responsabilizações por danos à vegetação na unidade de conservação.
30. Também, segundo o documento, contribuíram para o sucesso da operação a integração da ADEPARÁ à operação de remoção dos animais, destacando-se o recebimento por doação, o transporte e destinação de animais apreendidos, o apoio logístico fornecido pela Força Aérea Brasileira e o planejamento de médio prazo, prevendo etapas diferenciadas e sucessivas, que demonstrou a importância desse tipo de enfoque para a gestão de problemas crônicos que afetam as unidades de conservação.
31. Ainda, identificou-se a necessidade de realização de diversas ações pelo Instituto, como: identificar a rota e as especificidades da criação, abate e comercialização do gado; responsabilizar os demais componentes da cadeia de produção e comércio do gado; e desestimular a continuidade de ilícitos relacionados à criação de gado. 
32. Do referido trabalho foram estabelecidas as seguintes propostas de encaminhamentos: 
'Com base nos resultados alcançados e aprendizados acumulados, sugere-se a partir de agora os seguintes encaminhamentos a respeito do assunto por parte do ICMBio:
-Assim que juridicamente possível, retirar as estruturas restantes das fazendas reintegradas, incluindo casa, antena, cercas restantes e galpão;
-Monitorar a recuperação ambiental da área, de preferência em parceria com instituições de pesquisa;
-Estabelecer planejamento de longo prazo em que se sugere a retirada de, ao menos, mil cabeças de gado e a reintegração de posse de no mínimo dois mil hectares anuais, durante cinco anos;
-Dar ênfase à conclusão dos processos de regularização fundiária da REBIO Cachimbo, se atentando para as oportunidades e dificuldades provenientes da recém-publicada Instrução Normativa nº 121, de 13 de junho de 2022, do Instituto Nacional de Colonização e Reforma Agrária - INCRA, e do processo 02070.005110/2020-11 do ICMBio;
-Aprimorar a metodologia de criação e efetivação das Equipes Estratégicas de Fiscalização com finalidades específicas de atuação nas cadeias de produção baseadas em ilícitos relacionados às Unidades de Conservação;
-Formalizar cooperação com o MapBiomas visando o acompanhamento da cobertura florestal e uso do solo dessa e de outras unidades de conservação da região da Amazônia;
-Publicar internamente protocolo de retirada de gado de unidades de conservação em situação semelhante, que pode ter seu escopo ampliado mediante oficina com experiências diversas envolvendo também a retirada de animais de outras unidades de conservação;
-Incorporar o Protocolo de Avaliação de Bem-Estar Animal e Maus Tratos (PABEA) nas ações fiscalizatórias do ICMBio envolvendo a criação de animais domésticos;
-Desencadear a construção de cooperação entre os vários órgãos, nos quais a questão sanitária, ambiental e econômica esteja atrelada, ratificando o Brasil como um Estado onde ações corretivas e preventivas são prioritárias, nos colocando no patamar de conservação e controle sanitário que nos cabe;
-Replicar as experiências adquiridas na REBIO Cachimbo em outras unidades de conservação com dinâmica de infrações semelhantes, como as da BR 163 e da Terra do Meio; e'
33. Assim, constata-se, do exposto, que não há como evidenciar objetivamente, nos presentes autos, prejuízos com relação às despesas incorridas com a mudança de foco da operação ocorrido em 2021, uma vez que, em 2022, foram realizadas ações para identificação, responsabilização e solução dos problemas identificados na Rebio Nascentes da Serra do Cachimbo e ainda, atualmente, foi realizada ação para retirada do gado. Assim, despesas incorridas na operação cancelada podem ter sido aproveitadas com a realização da operação recentemente deflagrada, o que dificulta a mensuração de possível desperdício de recursos públicos com a mudança de foco.
b) Acesso aos processos SEI que tenham tratado da fiscalização na Reserva Biológica Nascentes da Serra do Cachimbo, bem como o indicativo das informações sigilosas:
34. Resposta:
'10. Atinente ao item b, 'Acesso a todos os processos SEI que tenham tratado do planejamento e execução de operações de fiscalização na Reserva Biológica Nascentes da Serra do Cachimbo, bem como o indicativo das informações sigilosas para que seja conferido o tratamento adequado no âmbito desta Corte', segue abaixo o quadro no qual foram relacionados os processos solicitados por essa Corte de Contas, incluindo os planejamentos e resultados das ações citadas nesta Informação, acrescentando os processos anteriormente disponibilizados pela Informação (SEI 9086320) a essa Corte, no intuito de renovar a disponibilização dos dados.
 (...) links de acessos 
11. No que tange ao indicativo das informações sigilosas, para que seja conferido o tratamento adequado, ressaltamos que todos os processos indicados, assim como os Relatórios e Nota Técnica anexos à presente Informação, contém ao menos uma das seguintes categorias de informações: Dados pessoais de autuados e informações relativas a autos de infração e áreas embargadas; Informações relativas a resultados de etapas realizadas e planejamento das etapas seguintes de ações integradas ainda em andamento, a exemplo da retirada de gado do interior da Rebio. Os ANEXOS 3, 4, 5, 6, 9 e 10 desta Informação compõem autos de processo classificado como Sigiloso (02070.003285/2021-75) .'
35. Análise:
36. O ICMBio forneceu o acesso aos processos SEI que trataram do planejamento e execução de operações de fiscalização na Reserva Biológica Nascentes da Serra do Cachimbo (peça 34, p. 2-7) , conforme solicitado por esta Corte. E, com relação ao sigilo, este foi respeitado conforme solicitação do Instituto e normativos desta Corte. 
37. Também foram encaminhados ao Tribunal os seguintes documentos e informações, suficientes para a análise de mérito dos autos:   
Anexo 1 - Ordem de Fiscalização PA105141 (SEI nº 9349438) ; 
Anexo 2 - Relatório Consolidado nº 575/2021 (SEI nº 9595750) ; 
Anexo 3 - Relatório nº 11/2021 - ICMBio Alcatrazes (SEI nº 9511922) ; 
Anexo 4 - Plano de Ação (SEI nº 9795544) ; 
Anexo 5 - Nota Técnica nº 6/2021/CGPRO/DIMAN/GABIN/ICMBio (SEI nº 9805430) ; 
Anexo 6 - Ofício nº 1280/2021/PRM/ATM/GAB1 e 
Recomendação 02/2021/GAB1/PRM/ATM (SEI nº 9625728) ; 
Anexo 7 - Ordem de Serviço nº 30/2021/GABIN/ICMBio (SEI nº 9989930) ; 
Anexo 8 - Ordem de Fiscalização PA105213 (SEI nº 9945272) ; 
Anexo 9 - Relatório Consolidado nº 906/2021 (SEI nº 10235926) ; 
Anexo 10 - Relatório nº 76/2021 - ICMBio Alcatrazes (SEI nº 10221252) ; 
Anexo 11 - Anexos I do Relatório nº 76/2021 (SEI nº 10223066) ; 
Anexo 12 - Anexos II do Relatório nº 76/2021 (SEI nº 10223094) ; 
Anexo 13 - Relatório Consolidado nº 270/2021 (SEI nº 10772857) .
c) Resultados positivos obtidos com a mudança de foco da fiscalização da retirada de gado da Reserva Biológica Cachimbo no Pará, para a verificação de alertas de desmatamentos:
38. Resposta:
'12. Atinente ao item c, 'Resultados positivos obtidos com a mudança de foco da fiscalização da retirada de gado da Reserva Biológica Cachimbo no Pará, para a verificação de alertas de desmatamentos', informamos que com a mudança de foco da fiscalização da retirada de gado da Rebio para atendimento aos alertas de desmatamento, foi executada a Operação Arco Verde, realizada de 11/05/2021 a 17/05/2021, enquanto que a questão do gado irregular na Rebio seguiu os planejamentos e execução conforme relatado nesta Informação. 
13. Os resultados obtidos pela Operação Arco Verde podem ser observados no RELATÓRIO CONSOLIDADO DE AÇÃO DE FISCALIZAÇÃO AMBIENTAL Nº 270/2021 (SEI 10772857) (Anexo 13) . Ressaltamos que esse mesmo Relatório Consolidado já foi encaminhado anteriormente, constando do Anexo 3 da Informação DIMAN SEI 9010632.'
39. Análise:
40. O Relatório Consolidado de Ação de Fiscalização Ambiental n. 270/2021, traz o seguinte contexto da Operação Arco Verde  (peça 47) : 
41. A Ação de fiscalização Arco Verde, realizada entre 11/05/2021 e 17/05/2021, foi uma estratégia de atuação denominada 'Tríade', de combate aos desmatamentos na Amazônia, que priorizou ações de fiscalização em três regiões: Região da Terra do Meio, Rodovia BR163 e Resex Chico Mendes, as quais juntas, concentram grande parte do desmatamento em Unidades de Conservação no país. 
42. De acordo com o gestor, essa estratégia, que estava dentro do Programa Amazônia Protege, teve como premissa combater os desmatamentos que estavam ocorrendo em tempo real, identificados pelo Sistema de Detecção de Desmatamentos em Tempo Real (DETER) e/ou, prioritariamente, por meio das imagens de satélite do sensor PLANET (alta resolução espacial e temporal) , permitindo uma resposta rápida e inibindo o desmatamento antes da ocorrência do dano ambiental e melhorando as chances de autuar os responsáveis em flagrante.
43. Destaca-se que o DETER foi desenvolvido como um sistema de alerta para dar suporte à fiscalização e controle de desmatamento e da degradação florestal realizadas pelo IBAMA e demais órgãos ligados à temática. O Sistema possibilita um levantamento rápido de alertas de evidências de alteração da cobertura florestal na Amazônia, feito pelo Instituto Nacional de Pesquisas Espaciais (IINPE) .
44. O instituto relata que, para esta ação de fiscalização, foram priorizados alvos na Floresta Nacional de Itaituba II, na Floresta Nacional do Trairão, no Parque Nacional da Amazônia e no Parque Nacional do Jamanxim, que são Unidades de Conservação localizadas em um raio de 200 Km de Itaituba, favorecendo o emprego de apoio aéreo. 
45. O gestor apontou os seguintes resultados da Fiscalização:
'Floresta Nacional de Itaituba II - foram lavrados 02 autos de infração (R$ 8.590.000,00) , 04 embargos (1.150,83 hectares) , apreensão e destruição de cerca de 160 metros cúbicos de madeira e apreensão de 155 cabeças de gado e um trator esteira do tipo D7. 
Floresta Nacional do Trairão - foram atendidos alguns alertas DETER do final do ano de 2020, bem como avaliação, por meio de helicóptero, de uma área de possível extração ilegal de madeira. Como resultado teve-se a lavratura de 01 auto de infração (R$ 130.000,00) , 04 embargos (58,97 hectares) e uma notificação para desocupação de área. 
Parque Nacional da Amazônia - foi averiguada apuração de denúncia de acampamento de garimpo próximo a trilha da capelinha, que após a apuração revelou-se ser apenas acampamentos de caça e pesca inabitados. 
Parque Nacional do Jamaxim - foram priorizadas duas áreas de extração ilegal de minério (2 garimpos) localizadas próxima a comunidade do Aruri, na porção noroeste do Parque, cuja operação precisou mobilizar 05 aeronaves do tipo helicóptero, 10 viaturas, sendo 5 da Força Nacional e 05 do ICMBio, cerca de 22 policiais da Força Nacional. Foram lavrados 07 termos de destruição nas duas áreas de garimpo, que totalizaram a destruição de 05 motores estacionários, 02 retroescavadeiras, 02 motocicletas, 01 bomba d'água, 02 jigues de separação de minério, totalizando cerca de um milhão de reais em inutilização de equipamentos (R$ 979.000,00) . Os dois garimpos foram embargados (02 embargos) somando uma área de 59,57 hectares, sendo que somente em um dos garimpos foi possível a identificação e qualificação do responsável pelo dano ambiental da área sendo lavrado apenas 01 auto de infração no valor de R$ 1.400,000,00 (um milhão e quatrocentos mil reais) .'
46. O instituto destacou a relevância ecológica dessas unidades de conservação atendidas pela Operação Arco Verde e a importância da Operação de fiscalização em inibir as agressões a essas áreas protegidas. Alega que o Parque Nacional do Jamanxim, está inserido no coração da BR-163 (Cuiabá - Santarém) , e cumpre a função de conectar as áreas protegidas entre os rios Tapajós e Xingu e tem como objetivo preservar a biodiversidade e as belezas naturais, como as cachoeiras e corredeiras dos rios Jamanxim e Aruri, contribuindo para o turismo, com a participação da comunidade local, e estimulando a educação ambiental e a pesquisa científica. 
47. Por sua vez, o Parque Nacional da Amazônia tem uma importância ecológica significativa, principalmente do ponto de vista hidrológico e da sua vegetação, e a Floresta Nacional de Itaituba II, bem como a Floresta Nacional do Trairão estão inseridas em área de abrangência do Distrito Florestal Sustentável (DFS) da BR-163, um grande mosaico formado por Unidades de Conservação onde são priorizadas políticas públicas que estimulam o desenvolvimento integrado com atividades de base florestal. 
48. Ressalta que, sob o ponto de vista do potencial econômico, da riqueza da diversidade biológica, das riquezas naturais e da diversidade cultural e étnica, esta é uma das regiões mais importantes da Amazônia. Por isso, considera que a Operação de Fiscalização "Arco Verde" foi produtiva e atendeu aos seus objetivos inicialmente planejados. 
49. Menciona que, ao término da operação foi realizada reunião de avaliação técnica, onde foi possível observar a efetividade do uso das imagens planets, tanto para identificação mais apurada dos alvos, como também na precisão temporal da ocorrência do dano, destacando que o dano estava em curso em todos os alvos visitados ou tinha acabado de acontecer, fortalecendo, em sua opinião, a tese que objetiva evitar um dano ambiental maior nas áreas fiscalizadas.
50. Do trabalho resultou recomendações para que se continue o monitoramento das áreas de garimpo no interior do Parque Nacional do Jamanxim, de forma a evitar o retorno dos garimpos alvos de embargo e autuação; que seja monitorada a área de corte seletivo e os desmatamentos identificados no interior da Floresta Nacional de Itaituba II e Floresta Nacional do Trairão; que se continue as ações vinculadas a operação Amazonia Protege com uso das imagens planets, mantendo o fluxo semanal de produção de alvos, dentre outras.
Análise do Ministério Público Federal sobre o cancelamento da fiscalização
51. Resposta:
'Nesse sentido, quanto ao solicitado na mensagem eletrônica sobre 'possível processo instaurado pelo Ministério Público Federal, a respeito de investigação sobre o cancelamento da fiscalização em referência e a mudança de foco da fiscalização da retirada de gado da Reserva Biológica Cachimbo no Pará, para a verificação de alertas de desmatamentos', informamos que tramita, no âmbito da Procuradoria da República no Município de Altamira - PA, o Inquérito Civil nº 1.23.003.000115/2021- 57, instaurado, em maio de 2021, com o objetivo de 'apurar as justificativas e motivações para a suspensão da operação do ICMBio na Rebio Nascentes Serra do Cachimbo às vésperas de sua deflagração, bem como os prejuízos ambientais e as responsabilidades decorrentes da sua não realização'. Constam dos autos do Processo Administrativo SEI nº 02070.003285/2021-75 os procedimentos para a instrução das manifestações para as missivas apresentadas pelo Parquet e as respectivas respostas expedidas pelo ICMBio. O link de acesso se encontra elencado no quadro do item 'b'.
52. Análise:
53. Processo Administrativo SEI nº 02070.003285/2021-75, sigiloso, trata dos procedimentos para a instrução das manifestações apresentadas pelo Parquet e as respectivas respostas expedidas pelo ICMBio. De maneira geral, e respeitando o sigilo das informações ali contidas, verifica-se o grande trabalho de orientação e apoio fornecido pelo MPF para a viabilização da retirada do gado da Unidade de conservação, que contou ainda com o apoio da ADEPARÁ. Não foi identificado nos autos do Ministério Público, indicativos de prejuízos financeiros decorridos do cancelado, de última hora, da operação contra a criação ilegal de gado na reserva biológica Nascentes da Serra do Cachimbo.
CONCLUSÃO
54. Diante do exposto, considerando que a presente representação tem como objeto a mudança de foco da fiscalização para retirada de mais de 1000 [cabeças de] gado da Reserva Biológica Cachimbo/PA, para fiscalização para verificação de alertas de desmatamento, o que supostamente teria gerado potencial desperdícios de recursos e prejuízo à finalidade de proteção da integridade da unidade de conservação; 
55.  considerando que foi realizada a 'Operação X', que, dentre outras medidas corretivas, logrou êxito na retirada de 1.065 cabeças de gado, rebanho este que foi doado à Agência de Defesa Agropecuária do Pará (ADEPARÁ) , que providenciou a retirada do gado da Reserva Biológica Nascentes da Serra do Cachimbo;
56. considerando que as operações de fiscalização para verificação de alertas de desmatamento na Floresta Nacional de Itaituba II, na Floresta Nacional do Trairão, no Parque Nacional da Amazônia e no Parque Nacional do Jamaxim, apresentaram resultados robustos, conforme elencados nos itens 38 a 50 desta instrução;
57. Entende-se que não há nos autos elementos suficientes para embasar a ocorrência de desperdício de recursos públicos e prejuízo à proteção ao patrimônio ambiental derivados da mudança de foco da fiscalização para retirada de gados da Reserva Biológica Cachimbo/PA, para fiscalização para verificação de alertas de desmatamento, motivo pelo qual a presente representação deve ser considerada improcedente e as informações e ações adotadas pelo ICMBio, suficientes para concluir este processo no mérito."
3.	Com base no exame empreendido, a então SecexAgroAmbiental propôs ao Tribunal conhecer da presente representação, uma vez satisfeitos os requisitos de admissibilidade previstos nos arts. 235 e 237, inciso III, do Regimento Interno/TCU e no art. 103, § 1º, da Resolução/TCU 259/2014 para, no mérito, considerá-la improcedente; encaminhar ao representante cópia do acórdão que vier a ser proferido, e arquivar o presente processo (peças 49-51) .
4.	Em atenção do despacho que proferi (peça 52) , o Ministério Público junto ao TCU, representado pelo Procurador Júlio Marcelo de Oliveira (peça 53) , manifestou-se acerca da matéria objeto destes autos, ocasião em que, além de apor sigilo ao próprio parecer do Parquet em razão de transcrições de documentos sigilosos apresentados pelo ICMBio, defendeu o conhecimento da Representação e a sua procedência parcial, por entender ter havido dano ao erário não quantificado e desrespeito ao dever do Estado em preservar, proteger e manter um meio ambiente ecologicamente equilibrado, em decorrência da mudança de foco na fiscalização prevista para a retirada de gado da Rebio Nascentes da Serra do Cachimbo para a fiscalização de alertas de desmatamento. 
5.	O Parquet também opinou por dar ciência ao ICMBio sobre a obrigatoriedade de motivar prévia e adequadamente os seus atos administrativos, de forma clara, consistente, coerente e congruente, com a realidade fática, inclusive no caso de mudança de foco de fiscalizações e programação de alvos prioritários, nos termos dos arts. 2º, caput e parágrafo único, inciso VII, e 50 da Lei 9.784/1999 (peça 53) .
É o Relatório.

não há.

Procurador Júlio Marcelo de Oliveira.

REPRESENTAÇÃO. POSSÍVEIS IRREGULARIDADES NA OPERAÇÃO DE FISCALIZAÇÃO PLANEJADA PELO INSTITUTO CHICO MENDES DE CONSERVAÇÃO DA BIODIVERSIDADE (ICMBio) NA RESERVA BIOLÓGICA NASCENTES DA SERRA DO CACHIMBO, LOCALIZADA NO ESTADO DO PARÁ. CRIAÇÃO ILEGAL DE GADO BOVINO NA RESERVA. NÃO CONFIGURAÇÃO DE DESPERDÍCIO DE RECURSOS PÚBLICOS FEDERAIS DECORRENTE DA REPROGRAMAÇÃO DAS ATIVIDADES FINALÍSTICAS DO ICMBio. EXECUÇÃO DA OPERAÇÃO DE RETIRADA DO GADO BOVINO DA RESERVA, AINDA QUE EM MOMENTO POSTERIOR AO INICIALMENTE PLANEJADO PELO ICMBio, BEM COMO DA FISCALIZAÇÃO DOS ALERTAS DE DESMATAMENTO. NECESSIDADE DE SE MOTIVAREM OS ATOS ADMINISTRATIVOS RELATIVOS ÀS PROGRAMAÇÕES E REPROGRAMAÇÕES DAS ATIVIDADES FINALÍSTICAS DO ICMBio. CONHECIMENTO E PROCEDÊNCIA PARCIAL DA REPRESENTAÇÃO. CIÊNCIA AO ICMBio E AO REPRESENTANTE. ARQUIVAMENTO.

REPRESENTAÇÃO (REPR)

Unidade de Auditoria Especializada em Agricultura e Meio Ambiente - AudAgroAmbiental.

Em apreciação Representação formulada pelo Subprocurador-Geral Paulo Soares Bugarin do Ministério Público/TCU, com pedido de medida cautelar, acerca de possíveis irregularidades em operação de fiscalização planejada pelo Instituto Chico Mendes de Conservação da Biodiversidade (ICMbio) na Reserva Biológica (Rebio) Nascentes da Serra do Cachimbo, no Estado do Pará. 
2.	O representante, com base em matéria publicada na imprensa (https://noticias.uol.com.br/politica/ultimas-noticias/2021/05/12/de-ultima-hora-icmbio-cancelou-megaapreensao-de-gado-na-amazonia.htm) , informou que o ICMBio cancelou, de última hora, uma grande operação contra a criação ilegal de gado bovino na Reserva Biológica Nascentes da Serra do Cachimbo, no Estado do Pará (peça 1) . 
3.	Segundo a matéria, a operação fiscalizatória estava marcada para ser realizada no dia 6/5/2021 e não foi efetivada, em razão de uma "mudança de foco" determinada pelo Diretor de Manejo e Criação de Unidades de Conservação do ICMBio - DIMAN. 
4.	Assim, e tendo em vista que a fase de planejamento para a execução da aludida operação vinha ocorrendo há um ano, o representante considerou que "o cancelamento da operação, às vésperas de sua realização, resultou em grave dano ao Erário, configurando um ato ilegítimo, antieconômico, contrário ao interesse público, que ao final favoreceu os infratores em detrimento do dever do Estado em seguir a lei e o dever dos gestores públicos de protegerem o patrimônio público e ambiental" (peça 1, p.1) . 
5.	Ao fim, o representante requereu ao TCU o recebimento de sua peça vestibular como Representação, para determinar a apuração dos fatos, com a identificação das infrações legais e administrativas cometidas, a quantificação do dano causado ao erário e a indicação dos responsáveis, visando ao ressarcimento dos cofres públicos, dentre outras medidas que entender necessárias, ante um evidente desrespeito ao dever do Estado em preservar, proteger e manter um meio ambiente ecologicamente equilibrado, garantido nos arts. 23, incisos VI e VII, e 225 da Constituição Federal/1988 (peça 1, p. 2) . 
6.	A então Secretaria de Controle Externo da Agricultura e do Meio Ambiente (SecexAgroAmbiental) , atual Unidade de Auditoria Especializada em Agricultura e Meio Ambiente (AudiAgroAmbiental) , buscando sanear os autos, realizou em duas ocasiões diligências ao ICMBio, a fim de obter informações e documentos sobre a matéria representada. 
7.	Na primeira vez, buscou obter os normativos do ICMBio que disciplinam as atividades de fiscalização ambiental; a descrição de como é feito o planejamento das atividades fiscalizatórias; e o detalhamento da operação de retirada de gado bovino da Reserva Biológica Nascentes da Serra do Cachimbo, nos seguintes pontos: etapas do planejamento da operação, despesas incorridas no planejamento e na execução da operação (com os documentos comprobatórios, como diárias, passagens etc.) , relatórios e documentos produzidos no planejamento, descrição da tomada de decisão sobre a mudança de foco na operação e detalhamentos correlatos, informação sobre eventual aproveitamento das despesas incorridas após a mudança de escopo da operação, e detalhamento da nova operação realizada após a alteração da operação que estava em curso.
8.	Na segunda diligência, a unidade técnica solicitou informações/esclarecimentos sobre as ações de fiscalização realizadas na Rebio Nascentes da Serra do Cachimbo, após o cancelamento da operação marcada para ser realizada em 2021; estado atual da mencionada Rebio (se há ainda a presença de gado bovino e demais esclarecimentos pertinentes) ; liberação de acesso aos processos do Sistema Eletrônico de Informações (SEI) que trataram do planejamento e execução das operações na Rebio Nascentes da Serra do Cachimbo; e os resultados positivos obtidos com a mudança de foco da operação de retirada de gado da Rebio Nascentes da Serra do Cachimbo para a verificação de alertas de desmatamento. 
9.	Após analisar a documentação encaminhada pelo ICMBio em atendimento às diligências promovidas, inclusive as informações referentes ao processo instaurado pelo Ministério Público Federal para apurar as justificativas e motivações para a suspensão da operação na Rebio Nascentes da Serra do Cachimbo, bem como eventuais prejuízos ambientais e responsabilidades, a então SecexAgroAmbiental concluiu, em apertada síntese, que:
	9.1. a "Operação X" foi realizada, entre os dias 21/11 e 03/12/2021 e 8/5 e 9/6/2022, e, dentre outras medidas corretivas, logrou êxito na retirada de 1065 cabeças de gado da Rebio Nascentes da Serra do Cachimbo, rebanho que foi doado à Agência de Defesa Agropecuária do Pará (ADEPARÁ) ;
	9.2. as operações de fiscalização para verificação dos alertas de desmatamento na Floresta Nacional de Itaituba II, na Floresta do Trairão, no Parque Nacional da Amazônia e no Parque Nacional do Jamaxim apresentaram resultados robustos, como, por exemplo, autos de infração lavrados (nos valores de R$ 8.590.000,00, R$ 1.400.000,00 e R$ 130.000,00) , apreensão e destruição de cerca de madeira, apreensão de cabeças de gado (155 cabeças) , de equipamentos, embargos de garimpos,  autos de destruição de equipamentos utilizados nos garimpos (no valor de R$ 979.000,00) e embargos de mais de 1200 hectares; e
	9.3. não há nos autos elementos suficientes para embasar a ocorrência de desperdício de recursos públicos e prejuízo à proteção ao patrimônio ambiental derivados da mudança de foco na fiscalização para a retirada de gado da Rebio Nascentes da Serra do Cachimbo para a fiscalização de alertas de desmatamento.
10.	Em posição uniforme no âmbito da então SecexAgroAmbiental, a proposta formulada foi no sentido de que o Tribunal conheça da Representação, com base nos arts. 235 e 237, inciso III, do Regimento Interno/TCU, e, no mérito, a considere improcedente.
11.	Dada a relevância da temática ambiental de que tratam estes autos, solicitei a manifestação do Ministério Público de Contas, que prontamente lavrou o seu parecer (peça 54) . Opinou o Parquet pelo conhecimento e procedência parcial da Representação, porquanto sustentou haver dano ao erário não quantificado e desrespeito ao dever do Estado em preservar, proteger e manter um meio ambiente ecologicamente equilibrado por conta do cancelamento da operação destinada a retirar o gado da Rebio Nascentes da Serra do Cachimbo. 
12.	Além disso, o Parquet sugeriu ao Tribunal dar ciência ao ICMBio sobre a obrigatoriedade de se motivar prévia e adequadamente seus atos administrativos, de forma clara, consistente, coerente e congruente com a realidade fática, inclusive no caso de mudança de foco de fiscalizações e de reprogramação de alvos prioritários, nos termos dos arts. 2º, caput e parágrafo único, inciso VII, e 50 da Lei 9.784/1999 (peça 53) . 
ii
13.	Segundo as disposições dos arts. 235 e 237, inciso VII, do Regimento Interno/TCU, cabe ao Tribunal conhecer da presente Representação, eis que os requisitos para a sua admissibilidade foram observados pelo representante. 
14.	No que se refere ao "pedido de cautelar", expressão integrante do título da peça de Representação (peça 1) , cabe anotar que, apesar de tal medida não constar expressamente do rol de pedidos formulados, não é o caso de adotá-la tendo em vista as respostas encaminhadas pelo ICMBio às diligências que lhe foram encaminhadas, que permitem neste momento deliberar sobre o mérito da matéria ora representada.   	
iii
15.	No mérito, acolho, desde logo, a manifestação do Ministério Público/TCU, no sentido da procedência parcial da Representação, porém tomo por fundamento apenas a questão da falta de motivação prévia e adequada do ato administrativo que "mudou o foco" da fiscalização prevista na Rebio Nascentes da Serra do Cachimbo para a fiscalização de alertas de desmatamento. 
16.	Considerando os fatos relatados, a questão precípua que me parece emergir destes autos diz respeito a eventual desperdício de recursos públicos federais oriundo da decisão do ICMBio que alterou o enfoque da fiscalização planejada na Rebio Nascentes da Serra do Cachimbo na véspera de sua concretização. 	
17.	De acordo com a unidade técnica, a situação fática apurada, com base nos elementos carreados aos autos pelo ICMBio, demonstra que, apesar da mudança de foco da fiscalização na Rebio Nascentes da Serra do Cachimbo para a nova fiscalização de alertas de desmatamento, demonstra que efetivamente a operação fiscalizatória foi realizada com êxito na mencionada Reserva. Explico.
18.	As ações de fiscalização na Rebio Nascentes da Serra do Cachimbo, que compuseram a denominada "Operação X", foram realizadas entre os dias 21/11 e 03/12/2021, e, posteriormente, entre os dias 08/05 e 06/06/2022.  
19.	Segundo dados do Relatório Consolidado de Ação de Fiscalização Ambiental 906/2021 (peça 43) , a "Operação X" promovida entre os dias 21/11 e 03/12/2021, resultou em mais de setenta embargos de áreas irregularmente desmatadas desde a criação da Rebio Nascentes da Serra do Cachimbo (total de 6.726 hectares) , autuações de infratores identificados, noventa e sete multas aplicadas que somam mais de R$ 37 milhões e responsabilizações da cadeia de comércio do gado criado ilegalmente na referida Rebio.  Eis excerto da conclusão do aludido Relatório Consolidado (peça 43, p. 6 e 7) :  
"A presente etapa se complementa à realizada em agosto para o 'fechamento do cerco' às atividades ilícitas na REBIO Cachimbo. A partir desse momento, além de todas as áreas irregularmente desmatadas desde a criação da unidade de conservação estarem embargadas, todos os responsáveis identificados estão devidamente autuados e novamente embargados. Todas as movimentações de gado ilegais detectáveis também foram autuadas e as fazendas suspensas no que concerne à movimentação de gado. Contudo, como destacado na etapa anterior, nada disso necessariamente representará uma mudança no cenário de degradação que vem se desenrolando nos últimos anos na unidade de conservação. 
Necessário se faz, agora, a realização de fiscalização à [sic] campo, apreendendo o gado criado nessas áreas e retirando as estruturas ilegalmente instaladas para dar suporte a essas atividades. (....) " Grifei.
20.	A última etapa da "Operação X", realizada entre os dias 8/5/2022 e 9/6/2022, logrou êxito na retirada de 1065 cabeças de gado da Rebio Nascentes da Serra do Cachimbo (peça 53, p. 5-17) , encerrando assim o ciclo de ações da denominada de "Operação X".
21.	Objetivamente, tem-se que as operações planejadas pelo ICMBio para a Reserva Biológica Nascentes da Serra do Cachimbo foram executadas de forma exitosa no que se refere ao mapeamento das áreas da Rebio onde havia a criação ilegal de gado bovino, à identificação dos responsáveis infratores, à aplicação de sanções e à consequente retirada desse rebanho da referida Rebio.
22.	De fato, a execução desta última etapa da "Operação X" foi postergada de 2021 para 2022, para que outra fiscalização, considerada pelo ICMBio de caráter mais urgente e prioritário, fosse realizada, qual seja, a fiscalização de alertas de desmatamento, denominada de "Operação Arco Verde". 
23.	Segundo consta do Relatório Consolidado de Ação de Fiscalização Ambiental 270/2021 (peça 47, peça 3) , a ação fiscalizatória "Operação Arco Verde" - Fase I Amazônia Protege, realizada entre 11/5 e 17/5/2021, foi uma estratégia de atuação denominada "Tríade", de combate aos desmatamentos na Amazônia, que priorizou ações em três áreas, ou seja, Região da Terra do Meio, Rodovia BR 163 e Resex Chico Mendes, que juntas concentram grande parte do desmatamento em Unidades de Conservação. 
24.	A "Operação Arco Verde" constitui estratégia no âmbito do Programa Amazônia Protege, e teve como premissa combater os desmatamentos que estavam ocorrendo em tempo real, conforme a identificação feita pelo Sistema de Detecção de Desmatamentos em Tempo Real (DETER) e/ou por meio de imagens de satélite do sensor Planet (alta resolução espacial e temporal) , "permitindo uma resposta rápida e inibindo o desmatamento na sua gênese, antes que o dano ambiental se expanda, ampliando dessa forma as chances de autuar os responsáveis em flagrante e melhorando a efetividade da aplicação da medidas cautelares cabíveis" (peça 47, p. 3) . 
25.	Segundo o ICMBio, é exatamente nesse contexto que se deu a suspensão da execução da etapa da "Operação X", que previa a retirada do gado da Rebio Nascentes da Serra do Cachimbo, para viabilizar a execução da "Operação Arco Verde", com o objetivo de combater os desmatamentos o mais próximo do tempo real de suas ocorrências. 
26.	Especificamente sobre o detalhamento das eventuais despesas incorridas na fase de planejamento da "Operação X", o ICMBio, apesar de informar não ter identificado despesas nessa fase, afirmou que o esforço de planejamento da aludida "Operação X" não seria desperdiçado, porquanto já havia sido determinado, em 28/5/2021, ao Gerente Regional 1 que desse continuidade às ações para identificação, responsabilização e solução dos problemas apontados na Rebio Nascentes da Serra do Cachimbo. (peça 19, p. 6, subitem 34.3.2.1) .
27.	Por óbvio que as despesas de remuneração e demais encargos legais referentes aos  servidores do ICMBio que trabalharam no planejamento da "Operação X" ocorreram, porém a paralisação desse trabalho, que foi retomado e concluído no futuro, não implica necessariamente desperdício de recursos públicos se considerado todo o contexto da estratégia adotada para as atividades finalísticas da entidade. 
28.	E, com relação às despesas porventura realizadas para a mobilização da equipe de execução das ações da "Operação X", em 2021, porém cancelada para aquela data, o ICMBio informou (peça 19, p. 6-7) que a hospedagem dos integrantes da equipe seria no Hotel de Trânsito das Forças Armadas, porém o pedido foi cancelado a tempo; as diárias de diligências pagas foram devidamente devolvidas pelos servidores e as passagens aéreas não foram utilizadas, havendo sido devolvidas antes das datas dos voos.
29.	A questão do cancelamento da hospedagem (peça 27, p. 49-51, 56-58, 61) e da devolução das diárias (peça 27, p. 41-43, 56-59, 85-91, e 95-96) estão devidamente comprovadas nos autos, não havendo, portanto, pendências sobre tais itens.
30.	Acerca das passagens aéreas, o ICMBio também confirmou, junto à empresa DF Turismo, o crédito de passagens para os servidores indicados e a resposta da empresa foi no sentido de que tais créditos ficariam disponíveis pelo prazo de um ano a contar da data de emissão dos bilhetes (peça 29, p. 1 e 2) . 
31.	Diante dessas informações, não se pode afirmar ter ocorrido desperdício de recursos públicos decorrente de aquisição de passagens aéreas, porquanto não há elementos nos autos que permitam verificar se tais passagens aéreas foram efetivamente utilizadas na última etapa da "Operação X", em 2022, ou se foram realocadas para uso em outra atividade do ICMBio ou ainda se não houve aproveitamento dessas passagens aéreas. Porém, não é o caso de aprofundar o exame dessa questão, por meio de diligência, em vista do contexto da realização efetiva da derradeira etapa da "Operação X". 
32.	 Assim, acompanho a conclusão da então SecexAgroAmbiental, porquanto os elementos constantes dos autos não permitem afirmar, com a certeza necessária, a ocorrência de dano ao erário decorrente da "mudança de foco" na fiscalização do ICMBio, que, na prática, deliberou sobre a prioridade entre as duas ações fiscalizatórias que teria que realizar, e, estrategicamente, decidiu por priorizar a fiscalização de alertas de desmatamento para, em momento oportuno, considerando o mapa da programação das atividades finalísticas daquele Instituto, retomar a execução da última etapa da "Operação X". 
33.	No que se refere à falta de fundamentação da decisão do ICMBio, a qual cancelou a execução da última fase da "Operação X", que seria realizada em 2021, tal como mencionei alhures, acolho o parecer do representante do Ministério Público junto ao TCU, eis que toda a celeuma parece ter origem na falta de clareza na aludida decisão do ICMBio.
34.	A condução da programação da atividade finalística do ICMBio, além de estar inserida no rol de sua competência legal, também se encontra no campo da discricionariedade, cabendo ao gestor público decidir pela conveniência e oportunidade de selecionar e executar a programação aprovada.
35.	Eventual decisão de reprogramação das atividades finalísticas deve estar previamente fundamentada em seus aspectos técnico e jurídico, a fim de assegurar o atendimento do interesse público e de permitir os controles social, externo e interno de tal decisão. 
36.	No presente caso, verifica-se que o ICMBio trouxe a motivação da referida decisão por ocasião da resposta às diligências promovidas, esclarecendo que a mudança de foco da ação fiscalizatória se deu pela priorização de outra ação que se julgou prioritária em relação àquela prevista na Rebio Nascentes da Serra do Cachimbo. Eis excerto da resposta do ICMBio (peça 19) :
	"4. Antes de responder aos quesitos formulados pelo TCU, é necessário apresentar uma breve contextualização para o esclarecimento do que efetivamente ocorreu em relação aos fatos noticiados, demonstrando a legitimidade dos atos e a conformidade com o interesse público, para bem subsidiar a esperada conclusão pela inexistência de graves danos ao Erário ou de qualquer favorecimento de infratores em detrimento do dever do ICMBio de gerir e proteger as Unidades de Conservação Federais. 
	5. Inicialmente é preciso destacar que não ocorreu o cancelamento da operação de proteção ambiental. O que houve, foi a reprogramação das ações a serem priorizadas, em decorrência de informações técnicas de monitoramento ambiental, que indicaram expressivo aumento de atividades de desmatamento ilegal em algumas Unidades de Conservação nos meses de março e abril de 2021, somado à possibilidade de utilização, por parte dos órgãos de proteção ambiental, de novas ferramentas de análise monitoramento ambiental, somada à disponibilização de recursos humanos advindos dos reforços cedidos pela Força Nacional de Segurança Pública e de recursos logísticos compostos pelo aporte de 5 helicópteros do IBAMA para a detecção, atendimento, adoção de providências legais e paralisação de ocorrências flagrantes na região do Bioma Amazônia. 
	6. Foi mantida a necessidade de operações para identificação das infrações ambientais no interior da REBIO Nascentes da Serra do Cachimbo, incluindo as providências pertinentes à solução das irregularidades relacionadas à presença de gado na Unidade de Conservação e de responsabilização dos infratores, porém tal tarefa foi atribuída para realização oportuna por parte da Gerência Regional 1 - Norte, com emprego de todas as ferramentas de gestão afetas às áreas protegidas. 
	7. A necessária reprogramação, decorrente do estabelecimento de alvos prioritários, foi apresentada, debatida e determinada aos coordenadores competentes no âmbito do ICMBio, em reunião formal realizada e registrada em 04 de maio de 2021, ou seja, com 7 (sete) dias de antecedência às ações que seriam desencadeadas na Reserva Biológica Nascentes da Serra do Cachimbo, no Estado do Pará, previstas para serem iniciadas em 10 de maio, e não em 6 de maio conforme foi noticiado."
37.	Não obstante o esclarecimento prestado pelo ICMBio, a motivação do ato decisório, ainda que discricionário, deve ser prévia e expressamente fundamentada, a fim de viabilizar a própria validade do ato, bem como os controles concomitantes e posteriores pertinentes. Nesse sentido, reproduzo excerto do voto condutor do Acórdão 3239/2013-TCU-Plenário (relator Ministro Walton Alencar Rodrigues) , em que bem tratou a questão da motivação de ato discricionário (grifei) :
	"Nenhum dos entes auditados expôs os fundamentos da decisão pela terceirização dos serviços de saúde. O fato de se tratar de ato discricionário não exime a Administração de motivar a decisão tomada.
	O administrador, no exercício do poder discricionário, está obrigado a consignar de forma expressa e antecipada, a motivação do ato, inclusive os critérios utilizados, sob pena de nulidade. Nesse sentido, a lição de Celso Antônio Bandeira de Melo (in Curso de Direito Administrativo.16ª edição, São Paulo: Malheiros. p. 368-369) :
'Entretanto, se se tratar de ato praticado no exercício de competência discricionária, salvo alguma hipótese excepcional, há de se entender que o ato não motivado está irremissivelmente maculado de vício e deve ser fulminado por inválido, já que a Administração poderia, ao depois, ante o risco de invalidação dele, inventar algum motivo, 'fabricar' razões lógicas para justificá-la e alegar que as tomou em consideração quando da prática do ato.'
	Sobre o tema, assim se manifesta Juarez Freitas (in Discricionariedade administrativa e o direito fundamental à boa administração pública. São Paulo: Malheiros, 2007. p. 55-59) :
'Como pondera Hartmut Maurer, 'a motivação serve, em primeiro lugar, como autocontrole para a autoridade que, por meio dela, é obrigada a estudar com rigor a sua decisão, tanto do ponto de vista material quanto do ponto de vista jurídico, cercando-se, assim, de garantias suficientes. Ela serve, igualmente, ao cidadão que, graças à motivação e só a ela, adquire condições de apreciar a legalidade do ato administrativo e a conveniência de um recurso. Ela facilita, enfim, o controle jurisdicional, uma vez que a autoridade competente para examinar o recurso administrativo ou o tribunal administrativo podem comprovar qual situação e quais considerações levaram a autoridade a tomar a sua decisão.'
Assim, nos autos do processo administrativo correspondente, devem estar evidenciados os motivos que levaram a Administração a decidir pela transferência do gerenciamento de unidades públicas de saúde para o terceiro setor."
38.	 Assim, além de conhecer desta Representação para, no mérito, considerá-la parcialmente procedente, cabe também acolher, em parte, a proposta do parecer do MP/TCU para dar ciência ao ICMBio sobre a obrigatoriedade de motivar prévia e adequadamente os atos administrativos, de forma técnica e jurídica, inclusive no caso de mudança de foco de fiscalizações e de reprogramação de suas atividades finalísticas, nos termos dos arts. 2º, caput e parágrafo único, inciso VII, e 50 da Lei 9.784/1999.   
	Ante o exposto, voto por que seja adotada a deliberação que ora submeto a este Colegiado. 	
TCU, Sala das Sessões, em 19 de abril de 2023.
MARCOS BEMQUERER COSTA
Relator